台灣基隆地方法院刑事判決　　　　　　　 96年度易字第119號
公　訴　人　台灣基隆地方法院檢察署檢察官
被　　　告　丙○○
　　　　　　　　　　國民
　　　　　　　　　　（在台灣宜蘭監獄執行中）
　　　　　　乙○○
　　　　　　　　　　國民
上列被告因詐欺案件，經檢察官提簡起公訴（95年度偵字第3964
、5225號），本院判決如下：
　　主　文
丙○○幫助犯詐欺取財罪，累犯，處有期徒刑陸月；如易科罰金
，以銀元佰元即新台幣玖佰元折算壹日。
乙○○幫助犯詐欺取財罪，處有期徒刑陸月；如易科罰金，以銀
元佰元即新台幣玖佰元折算壹日。
　　事　實
壹、累犯事實
　　丙○○前因搶奪罪，經本院以92年度訴字第107 號案件判處
　　有期徒刑一年四月確定，經發監執行後，於93年5 月23日，
　　因縮短刑期而執行完畢。
貳、本案事實
一、丙○○部分
　　丙○○雖預見提供自己之帳戶或行動電話給予他人使用，極
　　可能被用於詐欺取財等犯罪行為或隱匿犯罪之不法所得，然
　　因需款孔急，基於幫助詐欺並不違反其本意之犯意，除介紹
　　乙○○（詳後述）至金融機關辦理開戶手續帳戶出售牟利外
　　，並於95年5 月29日下午，至基隆市○○區○○路之台灣土
　　地銀行基隆分行，辦理000000000000號帳戶之開戶手續，再
　　於95年5 月下旬至6 月8 日間，接續將上開帳戶及丙○○先
　　前（89年6 月7 日）在基隆市安瀾橋郵局辦理開戶之000000
　　-0 -000000-0號帳戶之提款卡與存摺，連同所申辦之000000
　　0000號行動電話之SIM 卡，在基隆市○○路上，以新台幣（
　　下同）6500元（即土銀3000元、郵局2500元、SIM 卡1000元
　　）之代價，接續交付予自稱「小鄭」之不詳身分成年男子。
二、乙○○部分
　　乙○○雖預見提供自己之帳戶給予他人使用，極可能用於詐
　　欺取財等犯罪行為或隱匿犯罪之不法所得，然因需款孔急，
　　又在友人丙○○慫恿下，基於幫助詐欺並不違反其本意之犯
　　意，於95年6 月8 日，至前述台灣土地銀行基隆行所辦理00
　　0000000000號帳戶之開戶手續，隨即將該存摺及提款卡交付
　　予「小鄭」其人，並約妥2500元之報酬，惟「小鄭」尚未依
　　約給付報酬。
三、正犯部分
　　該不詳身分之男子「小鄭」，在取得丙○○及乙○○提供之
    行動電話SIM 卡、帳戶資料與提款卡後，遂利用為工具，詐
    欺取財得手如下：
１、於同年6 月5 日，以電話聯絡丁○○，對丁○○自稱係表哥
　　潘文清亟需用款，使丁○○陷於錯誤，於同6 月5 日，自花
　　蓮縣吉安鄉宜昌郵局匯款6 萬元至丙○○之前開土地銀行帳
　　戶中。
２、於同年6 月8 日，再聯絡甲○○，對甲○○佯稱抽中20 週
　　年大獎彩金約100 萬元，惟須先匯會員費等費用，使甲○○
　　陷於錯誤，於6 月13日，自宜蘭郵局22支局（蘇澳西里郵局
　　）匯款10萬元至丙○○之前開郵局帳戶中。
３、於同年6 月12日，利用報紙刊登借款之虛偽廣告，使己○○
    依廣告所示之電話聯絡後，誤信為真，而於同日，將其在彰
    化商業銀行松江分行之15萬元，匯入乙○○之前開土地銀行
    帳戶中。
４、於同年6 月間，利用丙○○提供之行動電話門號，向曾文賓
    洽商購買華南銀行與郵局之存摺與提款卡，以供詐欺犯罪之
    匯款之用（曾文賓出售帳戶部分，由檢察官另案偵辦中）。
參、起訴經過
　　案經被害人己○○訴由基隆市警察局第二分局及第四分局報
　　請台灣基隆地方法院檢察署檢察官偵查起訴。
　　理　由
壹、證據能力
    按被告以外之人於審判外之言詞或書面陳述，除法律有規定
    者外，不得作為證據，刑事訴訟法第159 條第1 項固有明文
    。惟被告以外之人於審判外之陳述，經當事人於審判程序同
    意作為證據，法院審酌該言詞陳述或書面陳述作成時之情況
    ，認為適當者，亦得為證據；當事人、代理人或辯護人於法
    院調查證據時，知有上開刑事訴訟法第159 條第1 項不得為
    證據之情形，而未於言詞辯論終結前聲明異議者，視為有前
    項之同意，刑事訴訟法第159 條之5 亦有明文。經查：證人
　　即被害人丁○○、甲○○及己○○之警詢筆錄，經本院於審
    判程序提示被告，並告以內容要旨，被告均表示無意見，且
    未就證據能力聲明異議，本院審酌相關言詞陳述作成時之情
    況，認為適當，依前揭法條意旨，自得援為本案之證據。
貳、心證形成
一、事實認定
１、丙○○部分
　　前開事實，業據被告丙○○坦承不諱，核與被害人丁○○、
　　甲○○及己○○於警詢所示情節相符，並有被害人之匯款紀
　　錄及被告之帳戶之往來資料在卷可稽，足見被告丙○○之自
　　白與事實相符，可以採信，從而其犯行洵堪認定。
２、乙○○部分
　　被告乙○○矢口否認其有幫助詐欺取財之犯行，辯稱：被告
　　丙○○告以有人要借存摺，一本二千五百元，其雖交付存摺
　　及提款卡，然其並「不知」對方會以之詐欺取財云云；惟查
　　：本院基於下述三之２之理由，認定被告具有幫助詐欺取財
　　之間接故意，所辯不知云云，不過卸責之詞，不足採信。此
　　外，復經被害人丁○○、甲○○及己○○於警詢供述甚明，
　　並有被害人之匯款紀錄及被告之帳戶之往來資料在卷可稽，
　　足見被告乙○○之空言否認，與事實不符，不足採信，從而
　　其犯行洵堪認定。
二、法律見解
１、關於本案之正犯（被幫助者）：
　　本案實際遂行詐騙手法，固係分別向如聲請書所載之被害人
　　施以詐術並取得財物；亦即彼等所為，並非基於一個意思決
　　意並僅顯現一個意思活動，且彼等所侵害者，亦分屬不同之
　　財產法益（即所侵害之法益並非單一）；惟本案實際遂行詐
　　騙手法，實係藉由電話與「不特定」之被害人取得聯繫，再
　　向「不特定」之被害人施用詐術，繼而使得該「不特定」被
　　害人陷於錯誤，並進而依詐騙集團成員指示而操作自動櫃員
　　機，致「不特定」被害人在不知不覺情形下，誤將自己帳戶
　　內現金轉帳匯入「被告如聲請書所載之帳戶」。茲就本案實
　　際遂行詐騙者「隨機」選擇被害人以行詐騙暨利用被告帳戶
　　取得財物之情節以觀，已明顯可見「本案實際遂行詐騙手法
　　及與之有犯意聯絡者」利用前揭方式斂財，並非出於一時或
　　偶發，自客觀言之，實已堪認「本案實際遂行詐騙手法及與
　　之有犯意聯絡者」，當有反覆實施類似本案之詐欺取財犯罪
　　之意，亦即本案之詐騙行為人，應係出於「單一」之詐騙犯
　　罪意思而反覆實施同種類之犯罪行為，雖彼等在反覆利用相
　　同手法誘使「不特定」被害人上當之過程中，或因被害人並
　　未上當，或因被害人息事寧人，致經披露者，僅被害人而已
　　，然此除無礙於彼等藉上開手法所反覆實施之詐騙行為間，
　　具時空密接連結之特性，自第三人之立場觀其整體犯罪流程
　　，彼等連貫詐騙行為之實施，亦與單一之整體事件無殊。因
　　此，自刑法評價與其評價客體的對應關係而論，倘割裂本案
　　之整體犯罪流程而為數罪評價，則恐與刑罰之過度評價禁止
　　原則相悖，並與憲法之比例原則有違。何況，縱令較之一般
　　性及偶發性之詐騙事件而言，若干詐騙情節所可能牽累之範
　　圍尤為深廣，然此亦非立法者或裁判者得恃以侵越刑罰過度
　　評價禁止原則之正當理由。其次，有關行為人基於概括之犯
　　意，多次對不同被害人詐騙之犯罪，司法實務歷來習依95年
　　7 月1 日修正施行前之刑法第56條連續犯之規定論以一罪，
　　並加重其刑；雖上開連續犯之規定業經修正刪除，並自95年
　　7 月1 日施行，然考諸其修正理由說明既稱：「至連續犯之
　　規定廢除後，對於部分習慣犯，例如竊盜、吸毒等犯罪，是
　　否會因適用數罪併罰而使刑罰過重產生不合理之現象一節，
　　在實務運用上應可參考德、日等國之經驗，委由學界及實務
　　以補充解釋之方式，發展接續犯之概念，對於合乎接續犯或
　　包括的一罪之情形，認為構成單一之犯罪，以限縮數罪併罰
　　之範圍，用以解決上述問題。」足見刑法新制刪除連續犯規
　　定之目的，並非意謂在舊制時代應依連續犯規定論以一罪者
　　，在新制施行之後，即應一律論以數罪。且參酌新制精神，
　　「行為單數」及「行為複數」之概念，亦有重新定位之必要
　　。爰參考立法理由所揭示之德國實務經驗，以德國實務擴張
　　「自然行為單數」之概念，考量本案詐騙行為人係出於「單
　　一」之詐騙犯罪意思而反覆實施同種類之犯罪行為，且所反
　　覆實施之各別詐騙行為間，復具有時空密接之特性，致第三
　　人觀其整體犯罪流程，仍認與單一之整體事件無殊；兼以此
　　類案件所侵害之法益雖非單一，然亦僅止於財產法益，而與
　　高度之屬人法益如：生命、身體、自由、名譽法益無妨，本
　　院因認本案詐騙行為人出於「單一」之詐騙犯罪意思而反覆
　　實施同種類之犯罪行為，應屬「自然行為單數」，雖其間或
　　涉有詐騙未果者，或涉有詐騙得逞者，然此不過是基於一個
　　自然行為單數所成立之數個詐欺既遂或詐欺未遂罪名，應依
　　刑法第55條規定，論以想像競合犯，並從一較重之刑法第33
  　9條第1項之詐欺罪名處斷，而非係「行為複數」與「數罪併
    罰（犯罪之實質競合）」所欲處理之問題。本院既認本案詐
    騙集團所反覆實施者，乃「自然行為單數」意義下之一行為
    ，則其自不生95年7月1日修正施行前之刑法第56條規定之連
    續犯問題（按：連續犯實乃以行為複數為其前提），亦不因
    連續犯規定之刪除，而衍生相關新舊法律比較適用之問題，
    併此指明。
２、關於幫助犯（本案被告）：
Ａ、按在金融機構開設帳戶，請領存摺及金融卡，係針對個人身
　　分之社會信用而予以資金流通，具有強烈之屬人性格，而金
　　融帳戶作為個人理財之工具，申請開設並無任何特殊限制，
　　除一般民眾皆得以存入最低開戶金額之方式申請取得，一人
　　同時或異時在各別金融機構申請數個存款帳戶使用概無不可
　　，其申辦手續亦極為簡便，此實屬眾所周知之事，則按諸常
　　人社會經驗，苟遇不熟識者委以自己名義申請帳戶，無論其
　　所恃以蒐集、徵求金融帳戶使用之名目為何，提供帳戶者對
　　於該等帳戶是否係供合法使用，絕無不起疑心之理。況且，
　　金融帳戶事關個人財產權益之保障，具有高度專有性，非本
　　人或與本人甚為親密者，實難認有何得以「自由流通使用（
　　即任意有對價或無對價交付不熟識者使用）」之理，一般人
　　亦應有妥為保管及防止他人任意使用之認識，縱情況特殊致
　　偶需交付他人使用，亦必深入瞭解其用途，俾免該等專有物
　　品被不明人士利用或恃之為與財產有關之犯罪工具，並期杜
　　絕自己金融帳戶存款遭他人冒領之風險，此實為吾人按諸生
　　活認知所極易體察之常識。是以倘無正當理由而徵求他人金
　　融帳戶使用者，客觀上顯然已可預見該人之犯罪意圖，係為
　　恃以供某筆資金之存入、提領，且寓有隱暪該筆資金存入暨
　　提領過程之意。參以今日社會，利用手機簡訊、寄送得獎通
　　知，乃至謊稱其信用卡遭人盜刷、個人資料遭人盜用等手段
　　，以遂其詐欺取財目的等案件頻傳；「詐騙集團」利用大量
　　徵求他人金融帳戶（俗稱人頭戶）之方式，遂其順利領取因
　　詐欺所得贓款暨阻斷（或阻撓）查緝人員對渠等身分追查之
　　目的者，復迭經新聞媒體披露在案，是以縱令被告在提供金
　　融帳戶予「詐騙集團」使用之初，其主觀尚無「必然引發該
　　詐騙集團萌生恃以實施詐欺犯罪」之確信，然衡諸常情及被
　　告智識暨社會經驗，被告對於「提供自己帳戶予他人使用，
　　可能足以使詐騙集團恃以實施詐欺犯罪」乙節，理當有所預
　　見，竟猶將上揭金融帳戶提供予如聲請書所載之行為人暨所
　　屬詐騙集團使用，則無論被告曾否收受對價，被告主觀上皆
　　有容忍並允許「自己帳戶經詐騙集團恃以實施詐欺犯罪」之
　　意無疑。
Ｂ、刑法所指故意，非僅指「直接故意」，尚包括「間接故意（
　　未必故意）」在內；又所謂「間接故意」者，乃指行為人對
　　於構成犯罪事實，預見其發生而其發生並不違反其本意者而
　　言（刑法第十三條第二項規定參照）；再者，幫助犯之成立
　　，除行為人主觀上須出於幫助之故意，客觀上並須有幫助之
　　行為；且所指「幫助行為」，係指對他人實現構成要件之行
　　為施予助力者而言，至所謂之「幫助故意」，則係指行為人
　　就被幫助者正欲從事犯罪或正在從事犯罪，且該犯罪有既遂
　　之可能，而其行為復足以幫助他人實現構成要件者，在主觀
　　上有所認識而言，尚不以行為人確知被幫助者係犯何罪名為
　　其必要（惟仍需在幫助犯罪之共同認識範圍以內）；惟倘行
　　為人在正犯實施犯罪以前，預為幫助行為者，則為事前幫助
　　犯。茲單就本案現存事證而論，固無從證明被告即係實施詐
　　欺手法之人；惟被害人帳戶內之項款，既係經由上揭方式轉
　　入被告帳戶，顯見向被害人以詐術之歹徒，無非利用被告帳
　　戶為其詐財工具。是以在客觀上，本案縱使查無證據足認被
　　告明知利用帳戶遂行犯罪者之行為態樣，除可能供詐欺取財
　　、恐嚇取財（常見類型為竊車後向車主勒索財物，即一般所
　　稱「擄車勒贖」），亦有可能遭從事擄人勒贖等重大犯罪，
　　而溢出被告原先幫助犯罪之共同認識範圍，然參諸前揭說明
　　，被告就「自己帳戶可能足以使詐騙集團恃以實施詐欺犯罪
　　」乙節，仍應有不違反其本意之不確定故意（未必故意、間
　　接故意，擬制故意）；換言之，本案所涉之「詐騙集團」果
　　恃被告持交之金融帳戶實施詐欺犯罪之事實，顯然不違反被
　　告之本意，被告主觀上，當有幫助詐欺取財之不確定故意，
　　客觀上，當有提供金融帳戶施予詐欺助力之幫助行為。
參、法律適用
一、所犯罪名
　　核被告所為，係犯刑法第30條、第339 條第1 項幫助詐欺取
　　財罪。
二、比較新舊法
１、比較原則
　　按刑法於95年7 月1 日修正施行，依修正後之刑法第2 條第
　　1 項，行為後法律有變更者，適用行為時之法律，但行為後
　　之法律有利於行為人者，適用最有利於行為人之法律。新刑
　　法第2 條乃係規範行為後法律變更所生新舊法比較適用之準
　　據法，故於95年7 月1 日新刑法修正施行後，如有涉及比較
　　新舊法之問題，即應逕依新刑法即現行刑法第2 條第1項 規
　　定，為「從舊從輕」之比較（參見最高法院95年度第8 次刑
　　事庭會議決議）。而且，比較時應就罪刑有關之共犯、未遂
　　犯、連續犯、牽連犯（按：連續犯與牽連犯於95年7 月1 日
　　起刪除）、結合犯以及累犯加重、自首減輕、及其他法定加
　　減原因、與加減例等一切情形，綜其全部之結果而為比較，
　　再適用最有利於行為人之法律處斷（參見24年上字第4634
　　號判例），亦即應本於統一性及整體性原則，綜其全部罪刑
　　之結果而為比較。
２、詐欺取財罪之比較
　　按被告行為後，於95年6 月14日公布增訂刑法施行法第1 條
　　之1 規定：「中華民國九十四年一月七日刑法修正施行後，
　　刑法分則編所定罰金之貨幣單位為新台幣。九十四年一月七
　　日刑法修正時，刑法分則編未修正之條文定有罰金者，自九
　　十四年一月七日刑法修正施行後，就其所定數額提高為三十
　　倍。但七十二年六月二十六日至九十四年年一月七日新增或
　　修正之條文，就其所定數額提高為三倍。」被告所犯刑法第
　　第339 條之最低刑為為一千元以下罰金，依同法第33條第5
　　款，罰金為一元以上，再依舊有罰金罰鍰提高標準條例第1
　　條前段，依法律應處罰金、罰鍰者，就其原定數額得提高為
　　十倍，並現行法規定所定貨幣單位折算新台幣條例第2 條，
　　銀元以新台幣元之三倍折算，則修正前刑法第339 條之罰金
　　最高額為30,000元；修正後，因本條屬94年1 月7 日修法時
　　未修正之條文，依施行法第1 條之1 第2 項前段之規定，修
　　正貨幣單位為新台幣再提高三十倍，同為三萬元，對被告並
　　無有利或不利情形。惟刑法第33條第5 款之規定，原訂罰金
　　刑為一元（銀元）以上，即新台幣三元以上，修正後為新台
　　幣一千元以上，以百元計算之。經比較新舊法後，行為時之
　　舊法較有利於被告，故應依行為時之舊刑法第339 條第1 項
　　論處。
３、並無幫助犯比較之問題
Ａ、適用新法
　　刑法第30條之幫助犯固有若干條文文字之更動，亦即將「從
　　犯」修正為「幫助犯」，將「幫助他人犯罪」修正為「幫助
　　他人實行犯罪行為」，但均不影響「幫助犯無獨立性，必以
　　正犯有犯罪行為之存在，始能存在」之嚴格從屬形式實務見
　　解之繼續援用，故僅係文字上之修正，自無新舊法比較之問
　　題，亦即無刑法第2 條第1 項規定之適用，應逕適用現行刑
　　法第30條之規定（最高法院95年度台上字第6159號判決意旨
　　參照），併此敘明。
Ｂ、本案情形
　　被告係以幫助他人即「小鄭」等詐欺犯罪集團實行犯罪之意
　　思，從事犯罪構成要件以外之行為，為幫助犯，應依修正後
　　刑法第30條第2 項之規定減輕其刑。
４、累犯之比較
Ａ、適用新法
　　累犯之成立，依修正前之刑法第47條之規定，係受有期徒刑
　　之執行完畢，或受無期徒刑或有期徒刑一部之執行而赦免後
　　，五年以內再犯有期徒刑以上之罪者；依修正後之第47 條
　　第1 項，累犯之成立必須是受有期徒刑之執行完畢，或受無
　　期徒刑或有期徒刑一部之執行而赦免後，五年以內故意再犯
　　有期徒刑以上之罪者。因此，刑法第四十七條規定之累犯要
　　件固有修正，惟其修正內容祇在排除「過失再犯有期徒刑以
　　上之罪」之適用；至前案有期徒刑執行完畢以後，五年以內
　　，「故意再犯有期徒刑以上之罪」者，無論依修正前或修正
　　後之法律規定，均應論以累犯，加重本刑至二分之一。茲「
　　故意再犯有期徒刑以上之罪」者，無論在修法前、後之累犯
　　成立要件暨法律效果既無二致，自應適用行為時之舊法。
Ｂ、本案情形
ａ、被告有前述有期徒刑而執行完畢之情形，有台灣高等法院被
　　告前案紀錄及台灣高等法院檢察署刑案紀錄簡復表存卷可考
　　。其於有期徒刑執行完畢五年以內，故意再犯有期徒刑以上
　　本罪，為累犯，應予加重其刑。
ｂ、被告之品行，乃量刑考量情狀之一。法官在量刑時，對於素
　　行不良者，依刑法第57條第六款之規定，自然有所斟酌，是
　　為道德上之自然加重；刑法再有累犯之設，不過立法者強迫
　　司法者「應」加重其刑而已，是為法律上之強迫加重。然則
　　，被告就其前次犯罪行為已受有期徒刑之執行，其責任已經
　　抵償，若再將其前次犯罪行為納入本次犯罪行為而一併評價
　　，再予加重其刑，就其所加重部分，實係將前次已受責任抵
　　償之行為再次非難，顯然違背雙重處罰禁止原則，將使被告
　　受到不平等之待遇。因此，累犯之制度是否違背憲法平等原
　　則，已堪質疑。何況，出獄而再犯，可見監獄教化不彰，監
　　獄教化不彰而怪罪被告，反而以不利益加之其身，又豈合國
　　民主權之原理？申言之，司法者自會考量加重，立法者之強
　　迫加重，並無必要。德國刑法於1986年廢除累犯之規定，其
　　故在此，值得立法者深思。何況，若被告素行不良，法院在
　　量刑時，本會一併斟酌加重其刑，惟因累犯規定係必加其刑
　　，並非得加其刑，法院不得不仔細閱讀其前科表，以資判斷
　　；而被告之檢方及院方前科表，常有數十張之多，法官常需
　　耗費不少時間，始能得出其係為累犯之結論，事實上，其為
　　累犯與否，在量刑上影響微小，只因法律規定不當而消耗
　　法官之精神，浪費法官之精力，造成法官之疲憊，間接影響
　　當事人之權益，尤其值得立法者深思！
５、加減其刑之比較
　　修正前刑法第67條、第68條分別規定：有期徒刑加減者，其
　　最高度及最低度同加減之；拘役或罰金加減者，僅加減其最
　　高度。修正後刑法第67條、第68條則分別規定：有期徒刑或
　　罰金加減者，其最高度及最低度同加減之；拘役加減者，僅
　　加減其最高度。茲被告所犯刑法第339 條第1 項詐欺取財罪
　　之法定刑中有罰金刑，而被告既有如前述累犯之加重原因，
　　亦有幫助犯之減輕原因。其罰金刑部分，因本法罰金刑查有
　　修正前刑法第33條第5 款規定之適用，參照刑法第67條、第
　　68條有關罰金加減方法修正理由：「修正前刑法第三十三條
　　第五款現定，罰金為銀元一元以上，既已經修正為新台幣一
　　千元以上，當不致因加減其最低度而產生不滿一元之零數，
　　是自應與有期徒刑相同，許其最高度及最低度同加減之。」
　　因此，比較結果，自應併適用修正前刑法第67條及第68 條
　　之規定。
肆、違憲審查
一、憲法原則
１、人性尊嚴原則
　　其次，德國基本法第一條第一項規定：「人性尊嚴不可侵犯
　　。尊重及保護人性尊嚴，乃所有國家權力機構之義務。」依
　　據國民主權原理，國民是國家主人，其人性尊嚴不可侵犯。
　　尊重及保護其人性尊嚴，實係行政、立法、司法機關之義務
　　。就刑事立法而言，若無法益侵害或法益危險之行為而予以
　　犯罪化，或較輕責任之行為而賦予重刑罰之處罰，即是違背
　　人性尊嚴原則，而為違憲之立法。
２、比例原則
　　按一般認為比例原則之內涵，係適當性原則、必要性原則及
　　比例性原則三項。事實上，比例原則可分為二層次，其一須
　　「適當」，其次須「相當」。就刑法而言，所謂適當，是指
　　其犯罪化而處以刑罰為適當。所謂相當即不過量，所謂不過
　　量乃指侵害最小，是指犯罪化後所賦予之刑罰種類為相當，
　　為不過量，為侵害最小。因此，若要簡而言之，比例原則之
　　必要性原則及比例性原則，可以合而為一，姑且名之曰相當
　　性原則。若其犯罪化而犯以刑罰之立法並不適當，即是不合
　　適當性原則，進而違背比例原則。若其犯罪化之立法適當，
　　而其刑罰種類之賦予並不相當，即是不合相當性原則，進而
　　無論其為過重或過輕，皆是違背比例原則之立法。
３、法益原則
　　據比例原則中之適當性原則之要求，國家刑罰權之行使，應
　　限於必要之干預；能以其他手段而達成目的時，則應放棄刑
　　罰。此謂之刑罰之「最後手段性」，亦即刑罰謙抑原則之表
　　現。欲知其犯罪化之立法是否合乎適當性原則適當，必須求
　　諸於法益原則。因此，比例原則中之「適當性原則」，可以
　　導出刑事立法上之「法益原則」。申言之，刑事立法上之「
　　法益原則」要求任何行為要加以犯罪化，必因其法益受到侵
　　害或危險。蓋刑事立法之核心，在於其所保護之法益。刑法
　　之任務，在於法益之保護。無法益保護，無刑法可言；亦即
　　無法益受到侵害或危險，則無施以刑罰之必要。行為如未造
　　成「法益侵害」或「法益危險」，則無將之犯罪化之必要。
　　在法益侵害，為「實害犯」；在法益危險，為「危險犯」。
　　再者，法益本身依其價值評價之強度，而呈現法益位階。生
　　命、身體、自由、名譽、財產五者，按其順序，而高低位階
　　化。生命法益最高，其次身體法益，其次自由法益，其次名
　　譽法益，而財產法益最低。此五種傳統法益，稱之為「個人
　　法益」。在個人法益以外之法益，即「超個人法益」或「一
　　般法益」、「團體法益」、「整體法益」，亦必須其與個人
　　法益具有關連性者，始得為刑法所保護之一般法益。所謂危
　　險犯，亦即行為人之行為造成法益危險，尚未至法益侵害，
　　亦立法予以犯罪化。以最高位階之生命法益言之，刑法之有
　　預備殺人罪、預備放火罪、預備強盜罪、預備擄人勒贖罪，
　　均因其行為已造成生命法益之危險；否則，各該罪即無設預
　　備犯之必要。如係單純身體、自由、名譽、財產之法益危險
　　行為，則未曾設預備犯而加以犯罪化。
４、罪刑相當原則
　　在犯罪化之立法之後，其刑罰種類之賦予是否合乎行為之罪
　　責，亦即是否罪刑相當，乃刑罰相當性之問題。申言之，欲
　　知其犯罪化之立法是否合乎適當性原則適當，必須求於罪刑
　　相當原則。因此，比例原則中之「適當性原則」，可以導出
　　刑事立法上之「罪刑相當原則」。如前所述，就刑法而言，
　　所謂相當即不過量，所謂不過量乃指侵害最小，是指犯罪化
　　後所賦予之刑罰種類為相當，為不過量，為侵害最小。因此
　　，法定刑之刑罰種類及自由刑之刑度輕重，必須與其行為責
　　任之輕重相當，亦即在具有相當性時，始得為該種刑罰之賦
　　予或該級刑度之訂定。如此，其刑罰之賦予始為合乎「罪責
　　原則」，使其罪責與刑罰得以相適應而具有相當性，亦即立
　　法上之「罪刑相當原則」。若其犯罪化之立法適當，而其刑
　　罰種類之賦予並不相當，即是違背「罪刑相當原則」，自然
　　不合相當性原則，進而無論其為過重或過輕，皆是違背比例
　　原則之立法。
二、詐欺取財
１、罪之審查
　　一般詐欺取財之行為，係侵害他人之財產法益，則屬於財產
　　法益之實害犯。其犯罪化之立法合法益原則及人性尊嚴原則
　　無疑，自有正當事由，而符合比例原則之適當性原則。
２、刑之審查
　　一般詐欺取財罪，其刑度為五年以下有期徒刑、拘役及一千
　　元以下罰金，符合罪責原則，並不違背立法上之罪刑相當原
　　則，自不違背比例原則之必要性原則及狹義比例性原則，而
　　且其最高刑度止於一定期間之自由刑，亦不違背人性尊嚴原
　　則，應為合憲之立法。其次，由於時空背景不同，民國24年
　　施行之現行刑法，其33條將有期徒刑之上限定為15年，係以
　　當時「人生平均年齡不過四十一、二齡」為其立法理由；刑
　　法各罪名之有期徒刑上下限，刑法各該侵害生命、身體、自
　　由、名譽或財產罪之刑度安排，亦均以此為其立法理由。然
　　則，60餘年後之今日已然不同，平均人壽將近80歲，已近立
　　法當時1 倍；而目前更由當時之農業社會進展至電腦科技時
　　代，惟刑法並未配合修正刑度，歷年來只知制訂並修正罰金
　　罰鍰提高標準條例，不知制訂「有期徒刑提高標準條例」，
　　造成司法實務普遍性重罪輕判之必然結果。例如在偽造文書
　　、一般詐欺取財罪及一般竊盜罪，無論被告觸犯幾件，其連
　　續犯加重結果，刑度止於7 年半，豈是合理？如此，造成法
　　官無從為罪刑相當之量刑。因此，本院認為可以考慮制訂「
　　有期徒刑提高標準條例」，加倍提高刑法分則各罪有期徒刑
　　之上下限，若財產犯罪得提高刑度一倍，與日本刑法相同，
　　為10年以下有期徒刑，法官才有妥適之量刑空間。
伍、刑罰裁量
一、罪刑相當原則
１、自刑罰理論觀之
　　就刑罰之報應理論言之，刑罰係以其具有痛苦性之本質，來
　　均衡具有不法本質之犯罪，藉以衡平行為人之罪責，使行為
　　人得因責任抵償而贖罪，而社會正義得以實現義，是故強調
　　「刑罰之輕重應與罪責之輕重成比例」，是為司法上之罪刑
　　相當原則。其報應之內容即為自由之剝奪，亦即有期徒刑之
　　相加，而監獄即為執行報應之場所。再就特別預防理論言之
　　，受刑人之犯罪係社會化過程之障礙，應使其在監執行，以
　　接受再教育而求其再社會化。復就一般預防理論觀之，以對
　　受刑人之施以刑罰，作為威嚇他人之手段，不過刑罰之附帶
　　作用，並非其主要目的。關於刑罰之目的，通常採取綜合理
　　論，各國皆然；既有報應罪責，又有預防再犯，並有嚇阻他
　　人犯罪之功能；惟報應理論所強調之「刑罰之輕重應與罪責
　　之輕重成比例」，仍為刑罰裁量之基本原則。
２、自憲法原則觀之
　　依據前述人性尊嚴原則，「人性尊嚴不可侵犯。尊重及保護
　　人性尊嚴，乃所有國家權力機構之義務。」在被告之行為責
　　任確定後，其刑罰種類之賦予或自由刑之量定，均應相當而
　　不可過量，否則即是違背比例原則中之相當性原則，自然不
　　合司法上之「罪刑相當原則」。因此，刑事司法上之「罪刑
　　相當原則」要求法官在量刑時，應依法益之位階，重所當重
　　，輕所當輕，必使罪得其刑而刑當其罪；不得重罪而輕判，
　　或輕罪而重判；期使責任與刑罰得以相適應，而具有相當性
　　。地藏十輪經（第三卷）云：「若犯重罪，應重治罰；若犯
　　中罪，應中治罰；若犯輕罪，應輕治罰；令其慚愧，懺悔所
　　犯。」其此之謂也！
二、刑罰裁量
１、主刑要素
　　為此，本院：１、審酌各該被告之品行、生活狀況、智識程
　　度、犯罪之動機、目的、犯罪所生之危害、犯後之態度等一
　　切情狀之後，２、再斟酌拘役並無教化功能，乃不具實益之
　　刑罰種類，立法上以廢除為宜，以資符合自由刑單一化之要
　　求；六月以下之短期自由刑，既難有教化作用，又易使受刑
　　人感染惡習，除非被告有受其執行之特殊必要，否則尚無宣
　　告之必要；如其宣告，應以緩刑或易科罰金而調和之等情。
　　３、再考慮各該被告並未與告訴人達成和解，賠償損失；惟
　　被告是否應施予刑罰並使之入監獄執行，應依刑罰理論及刑
　　事政策而加以考量，斟酌重點在於被告有無執行剝奪其自由
　　，並施以監獄之教化，以使其再社會化之必要性，並非以其
　　是否已經和解而為主要之判斷標準。惟本件被告並未和被害
　　人達成和解４、並衡量被告丙○○素行不良，被告乙○○素
　　行尚佳，有台灣高等法院被告全國前案紀錄表在卷可稽；惟
　　被告丙○○自始坦承犯行，犯罪後之態度良好，而被告乙○○矢口否認犯行，犯罪後之態度不良等情。本院參酌之後，
　　認為分別量處如主文所示之自由刑，足以使其罪刑相當，爰
　　宣告之，以示儆懲，並諭知易科罰金之折算標準，以期待被
　　告之能知自新。
２、易科罰金
　　按易刑處分即易科罰金之折算標準、易服勞役之折算標準及
　　期限，於95年7 月1 日修正刑法施行後，亦應為新舊法律之
　　比較適用（最高法院95年度第八次刑事庭會議決議參照）。
　　查被告行為後，刑法第41條第1 項前段業已修正，茲依修正
　　前刑法第41條第1 項前段規定：「犯最重本刑為五年以下有
　　期徒刑以下之刑之罪，而受六個月以下有期徒刑或拘役之宣
　　告，因身體、教育、職業、家庭之關係或其他正當事由，執
　　行顯有困難者，得以一元以上三元以下折算一日，易科罰金
　　。」修正前罰金罰鍰提高標準條例第2 條前段規定（業因配
　　合刑法修正而經公告刪除）：「依刑法第四十一條易科罰金
　　或第四十二條第二項易服勞役者，均就其原定數額提高為一
　　百倍折算一日。」被告行為時之易科罰金折算標準，本應以
　　銀元300 元折算1 日，經以現行法規所定貨幣單位折算新台
　　幣條例第2 條規定之折算比例，換算其單位幣值為新台幣，
　　即應以新台幣900 元折算1 日。較之95年7 月1 日修正施行
　　之刑法第41條第1 項前段規定：「犯最重本刑為五年以下有
　　期徒刑以下之刑之罪，而受六個月以下有期徒刑或拘役之宣
　　告者，得以新台幣一千元、二千元或三千元折算一日，易科
　　罰金。」修正前之折算標準顯然較有利於被告，按諸首開說
　　明，本件自應適用修正前刑法第41條第1 項前段暨修正前罰
　　金罰鍰提高標準條例第2 條規定，諭知如主文所示之易科罰
　　金折算標準。
３、從刑裁量
    被告交付予詐騙集團之存摺及金融卡等物，並非法定義務沒
    收之物，且未扣案，又無證據證明迄未滅失；兼以按諸金融
    機構常見約款，金融機構所核發之帳戶存摺、金融卡，原則
    上，均屬金融機構所有（參見大部分金融機構核發金融卡之
    背面約款記載），乃本院職務上所已知之事項，是以就本案
    而言，本院認無宣告沒收上開存摺及金融卡之必要。何況，
    本案經披露後，上開帳戶早經相關單位列為警示帳戶（犯罪
    帳戶），而無再遭人利用之虞，若本院逕為沒收之諭知，既
    無助於日後相類犯罪之防堵，復徒增將來執行之困擾，爰不
    予宣告沒收。至於被告丙○○因本案犯罪所獲取之利得（6,
    500 元），雖屬被告所有而為犯罪所得之物，然因未據扣案
    ，兼以性屬「種類之債」，非特「將來沒收之標的難以特定
    」，即令「業經被告花用而已告費失」者，亦因刑法第38條
    第1 項第3 款並無「追徵其價額或以其財產抵償」之明文，
    不能就此再為追償。因此，為免徒增日後執行困擾，爰亦不
    予宣告沒收。
伍、據上論斷
　　應依刑事訴訟法第273 條之1 、第299 條第1 項前段、刑法
　　第2 條第1 項、刑法第30條、修正前刑法第47條、第339 條
　　第1 項、第41條第1 項前段、罰金罰鍰提高標準條例第1條
　　前段、修正前罰金罰鍰提高標準條例第2 條、現行法所定貨
　　幣單位折算新台幣條例第2 條，判決如主文。
本案經檢察官戊○○到庭執行職務
中　　華　　民　　國　　96　　年　　5 　　月　　11　　日
                  刑事第四庭審判長法  官  陳  志  祥
                                  法  官  楊  皓  清
                                  法  官  邰  婉  玲
以上正本證明與原本無異。
如不服本判決，應於收受送達後10日內，向本院提出上訴狀，敘
述上訴之理由，上訴於台灣高等法院，並應按他造當事人之人數
附具繕本。
中　　華　　民　　國　　96　　年　　5 　　月　　11　　日
　　　 　　　　　　　　 　　　    書記官　王  月  娥
附錄：
第339條第1項：
意圖為自己或第三人不法之所有，以詐術使人將本人或第三人之
物交付者，處五年以下有期徒刑、拘役或科或併科一千元以下罰
金。
（罰金已依修正前罰金罰鍰提高標準條例提高為十倍）
